【裁判字號】    97,台上,5908
【裁判日期】    971120
【裁判案由】    偽造文書
【裁判全文】
最高法院刑事判決            九十七年度台上字第五九０八號
上  訴  人  甲○○
            乙○○
上列上訴人等因偽造文書案件，不服台灣高等法院高雄分院中華
民國九十七年六月十日第二審更審判決（九十七年度上更(二)字第
七０號，起訴案號：台灣高雄地方法院檢察署九十年度偵字第七
四二三號），提起上訴，本院判決如下：
    主  文
原判決關於甲○○、乙○○部分均撤銷，發回台灣高等法院高雄
分院。
    理  由
本件原判決撤銷第一審關於上訴人甲○○部分及上訴人乙○○偽
造文書部分（乙○○另犯刑法第三百三十九條之三之詐欺罪，經
原法院前審判刑確定）之科刑判決，改判仍論處上訴人等共同連
續行使偽造私文書罪刑（各處有期徒刑一年六月，均減為有期徒
刑九月）；固非無見。
惟查：一、本件第一審判決關於甲○○部分及乙○○被訴偽造私
文書部分，係論上訴人等以共同連續行使偽造私文書足以生損害
於公眾及他人罪，甲○○處有期徒刑一年五月，乙○○處有期徒
刑一年三月。嗣上訴人等及檢察官均不服第一審判決而提起第二
審上訴，原判決就上開部分，論以同一罪名，並於理由欄貳、六
說明：「被告甲○○、乙○○上訴意旨認原判決量刑過重；檢察
官執原判決量刑太輕，聲明上訴指摘原判決關於被告甲○○、乙
○○部分不當，雖均無理由，惟原判決既有上開未及減刑之不當
，自應由本院（指原審）將原判決……撤銷改判……爰審酌……
一切情狀，各量處有期徒刑一年六月」（原判決正本第十六頁至
第十七頁）。惟按第二審上訴有無理由，應視第二審審理結果，
所應為之判決是否與第一審判決相同為斷，與上訴論旨之能否成
立無關。上訴法院若認上訴無理由，且原判決並無不當或違法，
固應以判決駁回上訴，但若上訴論旨不能成立，而原審判決確係
不當或有違法情形，第二審仍應就上訴範圍內認其上訴為有理由
。原判決一方面認檢察官執第一審判決量刑過輕之上訴論旨及上
訴人等以第一審判決量刑過重之上訴論旨均無理由，但一方面又
以第一審判決未及減刑，於上訴人等不利，因而撤銷第一審上開
部分之判決，然又改判量處較第一審判決為重之刑，自有判決理
由矛盾之違誤。又原判決既認檢察官對被告之不利益上訴為無理
由，又未認第一審判決有何適用法條不當之情形，則其量處較第
一審判決為重之刑，是否合於刑事訴訟法第三百七十條規定之禁
止不利益變更原則？亦待研求。二、偽造之印章、印文或署押，
不問屬於犯人與否均沒收之，刑法第二百十九條定有明文。原判
決於事實欄二、(三)認定：「乙○○偽稱係邱小玲，有權代理『玉
山遊藝場』負責人邱富處理本件轉讓案，而將偽造之『玉山遊藝
場』營利事業登記證、偽造之負責人邱富國民身分證等特種文書
、暨偽以邱小玲名義代理邱富處理本移轉案之偽造轉讓契約書、
承諾書、委託書等私文書、偽刻之『玉山遊藝場』店章、負責人
邱富印章等交給許德信，以行使上開偽造之私文書、特種文書，
足生損害於高雄市政府建設局對於電子遊藝場營利事業證照管理
之正確性及許德信、邱富、邱小玲」等情（原判決正本第五頁）
；又依原判決附表一編號7.及二之記載，上訴人等有偽刻「玉山
遊藝場」、「邱富」之印章，並於「玉山遊藝場讓渡證明書」偽
造「玉山遊藝場」之印文、「邱富」與「邱小玲」之署押及印文
（原判決正本第三十二頁、第三十三頁）。依上，原判決似認定
乙○○持偽刻之「玉山遊藝場」、「邱富」印章，並偽稱係「邱
小玲」代理「邱富」簽訂「玉山遊藝場轉讓契約書」，而依乙○
○於警詢供稱係以「邱小玲」名義與購買之許德信簽署轉讓契約
書等語（九十年度偵字第七四二三號卷第五頁）倘屬非虛；上開
轉讓契約書似當場簽立，則該轉讓契約書上偽造之「邱小玲」印
文，是否亦係乙○○持偽刻之「邱小玲」印章所蓋用？此攸關上
訴人等有無偽刻「邱小玲」之印章及該印章應否沒收，原判決未
深入究明，僅認上訴人等偽造「邱小玲」之印文，自嫌速斷。三
、原判決事實認定上訴人等以向徵信社人員蒐集所得之資料並利
用畢業紀念冊之照片剪貼偽造「翔富遊藝場」、「日盛娛樂廣場
」、「玉山遊藝場」、「龍王科技廣場」等店家負責人之國民身
分證，另乙○○偽造「邱小玲」之國民身分證等持以行使等情，
因認上訴人等此部分係犯刑法第二百十六條、第二百十二條之行
使偽造特種文書罪（原判決正本第三頁、第五頁、第十四頁至第
十五頁）。但戶籍法於民國九十七年五月二十八日修正公布施行
，其第七十五條第一項規定：「意圖供冒用身分使用，而偽造、
變造國民身分證，足以生損害於公眾或他人者，處五年以下有期
徒刑、拘役或科或併科新臺幣五十萬元以下罰金」，原判決未依
刑法第二條第一項規定予以比較適用，亦有疏漏。綜上，應認原
判決關於上訴人等部分仍有撤銷發回之原因。原判決其他有裁判
上一罪關係部分，基於審判不可分原則，應一併發回。
據上論結，應依刑事訴訟法第三百九十七條、第四百零一條，判
決如主文。
中    華    民    國  九十七  年   十一   月   二十   日
                      最高法院刑事第八庭
                          審判長法官  林  永  茂
                                法官  吳  昆  仁
                                法官  蘇  振  堂
                                法官  蕭  仰  歸
                                法官  林  立  華
      本件正本證明與原本無異
                                      書  記  官
中    華    民    國  九十七  年   十一   月  二十七  日
                                                      Ｑ


司法院資訊處製作；財團法人民間司法改革基金會備份。
